最高法院刑事判決　　　　　　　　　　　　　　　九十三年度台上字第四０四二號
　　上　訴　人　甲○○
　　選任辯護人　林春榮律師
右上訴人因過失致人於死案件，不服台灣高等法院台中分院中華民國九十三年四月七
日第二審更審判決︵九十一年度重上更(四)字第五四號，起訴案號：台灣台中地方法院
檢察署八十三年度偵字第一○三九號︶，提起上訴，本院判決如左：
    主  文
上訴駁回。
    理  由
按刑事訴訟法第三百七十七條規定：上訴於第三審法院，非以判決違背法令為理由，
不得為之。是提起第三審上訴，應以原判決違背法令為理由，係屬法定要件。如果上
訴理由狀係對原審已調查明確並於判決內論駁或說明之事項，徒憑己見重為事實之爭
辯，或任意指摘，顯與法律規定得為第三審上訴理由之違法情形不相適合時，即應認
其上訴為違背法律上之程式，予以駁回。上訴意旨略稱：(1)原判決認上訴人駕駛自用
小客車由東往西行駛，則如撞及北往南之紀勝隆之重機車，必係機車左後引擎蓋附近
與小客車前方保險桿處直角接觸，原判決認定汽車左前角保險桿碰撞機車左側後方引
擎蓋附近，有違經驗法則。(2)原判決既認當時紀勝隆駕駛重機車在廂型車之右後方，
視線被遮，未能注意前交岔路有上訴人駕駛之自用小客車橫越等情，則上訴人自亦因
之無法看見廂型車後方有機車，原判決竟又載稱﹁無障礙物、視距良好﹂，其認定事
實前後矛盾。(3)原判決僅認紀勝隆﹁未戴安全帽﹂，未審酌其係﹁無照駕駛﹂而肇事
，自有未合。(4)案發當日上訴人確駕駛汽車自南投市住處搭載配偶至南投縣中寮鄉上
班，此經證人楊來好證述屬實，原判決對該證人供述記憶深刻卻無足採之原因，未予
說明，有理由不備之違法。(5)證人鄭建訓係以不同筆在名片背面書寫﹁ＱＹ﹂及﹁５
２４９﹂，致墨色不同，且係先在名片背面書寫紀山田之電話，再於民國︵下同︶八
十二年十一月間寫車牌號碼，徵之證人即偵查員陳聖典供稱：其據紀山田之提供查﹁
５２４９﹂自用車之資料；紀山田供稱：有人打電話說是肇事車號﹁５２４９﹂；偵
查員劉銘德供稱：俟目擊證人出現，才確定車號；及八十二年十二月十二日聯合報刊
載警方清查紅色喜美車，經調查一疑似肇事車輛，並未找到明顯證據各等情，可知鄭
建訓於八十二年十一月間所提供者確僅﹁５２４９喜美紅色﹂，其指認車牌號碼﹁Ｑ
Ｙ﹂部分，屬其個人意見之詞，無證據能力，原判決採為上訴人不利之證據，顯有未
合。(6)依中央警察大學之鑑定說明，車輛之碰撞，不同材質會有不同損壞情形，原判
決未認定機車引擎蓋之材質為何，有未具體認定事實及理由不備之違法。(7)上訴人之
小客車左前保險桿擦痕，係在保險桿寬十公分之範圍全部，機車則僅有一條寬約○．
二公分之細長擦痕，原判決認兩車於該處接觸碰撞，有違經驗法則。(8)依覆議鑑定結
果所示，二車接觸輕微，中央警察大學則認﹁本案中機車遭擦撞的位置為機車左側後
方引擎蓋附近，若此一位置遭受撞擊，因距離機車的質心較遠，故遭撞擊後僅後輪因
被撞而得到向右的側向加速度，使得機車的後輪向右移動﹂，亦即以二車接觸力道不
小為前提，原判決竟據該二鑑定結果，為上訴人不利之認定，有違論理法則云云。
惟查：原判決撤銷第一審之科刑判決，改判仍論處上訴人甲○○因過失致人於死罪刑
，係依憑上訴人之供述，告訴人紀山田之指訴，證人鄭建訓、陳寬仁、陳聖典、劉銘
德之證供，卷附檢察官履勘現場筆錄及當場拍攝之照片、台灣省車輛行車事故覆議鑑
定委員會九十一年九月十九日府覆議字第八三一八四九號函、中央警察大學九十三年
三月五日校巷鑑科字第九一○六○三四號鑑定書、道路交通事故調查報告表(一)(二)等證
據，為其論罪之依據。並敘明：(1)上訴人提出力山工業股份有限公司職工休假證明書
，證明其於八十二年十月二十三日至八十二年十月二十五日前後休假三天，而其於八
十二年十一月二十六日第一次警訊時，距同年十月二十三日案發日，相隔僅三十餘日
，經過時間不久，且肇事當天為其休假之首日，衡情其對於該連續休假之特殊情形，
就其行程如何，應可大致回憶，卻於警訊、偵查中均未提及有載其妻上班，而遲至十
月後之八十三年八月二十三日於第一審始辯稱其於八十二年十月二十三日當天上午，
曾開車搭載其妻至南投縣中寮鄉爽文衛生室上班，約於當日八時二十五分許抵其妻辦
公室，八時三十分許離開其妻辦公室，九時許返抵住處，十時三十分許又自住處出發
前往搭載其妻回家云云，前後供述有異；所舉證人楊來好為其妻之同事，彼此關係親
近，其證詞因礙於感情及舊誼，難免有所偏失，本難期客觀中立，所證與上訴人在警
訊及偵查中所供當日未出門一節又有出入，且其出庭作證之時間，距案發日已逾一年
多，就日常生活之鎖事，焉能清楚記憶，是以其證詞自難遽採為有利於上訴人之認定
。(2)證人鄭建訓就其於第一審提出名片ＱＹ與５２４９之筆跡，為何有使用不同原子
筆之墨色反應及事後挺身而出之緣由，業據其供明在卷，於原審歷次到庭並證述：其
確實有看到肇事自用小客車之車牌並記下完整之車號等語；徵之：該證人擁有專科教
育程度，就英文字母及偽證罪之嚴重性，自無不識，復與上訴人無怨隙，與被害人家
屬亦無特殊交情，苟其非親眼目睹肇事經過並對肇事車號有相當之確信，殊無甘冒刑
事制裁之風險，捨十餘位車牌末四碼同為５２４９號之車主，而獨針對ＱＹ｜５２４
９號妄加誣陷上訴人之理；該證人當時確實在肇事地點目睹車禍，並經證人即其客戶
陳寬仁證述屬實；復據證人陳聖典證稱：八十二年十一月間就根據被害人家屬紀先生
所提供之資料查五二四九號自用車之資料，紀先生將所有本田五二四九號者全部列出
，交伊等查明等語，紀山田亦稱﹁︵八十二年十一月間交五二四九號車資料給警方之
資料來源︶有人打電話給我，但未講出其姓名、住址、其向我說是車號五二四九、紅
色、喜美車﹂，劉銘德亦證稱：查的經過是證人打電話給死者家屬，死者家屬根據目
擊證人提供資料，伊再依該資料去查車牌號碼，查好幾部車輛，俟目擊證人出現，伊
才確定車號，該證人向伊說肇事以後，他有遇到肇事車輛等語，再由上訴人第一次接
受警訊之時間為八十二年十一月二十六日，鄭建訓至警局之時間則為八十二年十二月
十五日，有各該警訊筆錄足參，足見警方早於八十二年十一月間，即依據紀山田所提
供之車號，開始過濾５２４９號之紅色喜美自用小客車，而鄭建訓就其於被害人家屬
聯絡之時間，則供證稱；伊第一天打，紀山田不在，隔天伊再打，由紀山田接聽，並
約在隔天或隔一天去霧峰分局等語，復否認曾於十一月間打電話給紀山田，可知於八
十二年十一月間打電話給告訴人，提供肇事車輛之車號５２４９者，係另有其人，並
非鄭建訓。而鄭建訓所述，關於其目睹車禍發生所在之位置，與二車相碰撞地點之距
離約十公尺左右，在如此近距離內，所見肇事車輛車牌號碼，應甚清楚，其視力又正
常，衡情其於當場所記肇事車輛號碼為ＱＹ｜５２４９號，當無誤記之虞，是其指稱
係上訴人駕駛該車肇事，自係真實可採。(3)證人鄭建訓指稱係ＱＹ｜５２４９號汽車
左前車頭撞及機車左後側，經檢察官勘驗二車並比對撞及點之結果，發現ＱＹ｜５２
４９號汽車左保險桿處有擦痕，機車後輪左上方車身蓋有橫線新擦痕，二車擦痕處高
度相吻合，此有檢察官履勘現場筆錄及當場拍攝之照片附卷可憑，且台灣省車輛行車
事故覆議鑑定委員會上開覆函就﹁１、由北向南行駛之機車，若遭由東向西駛至之汽
車撞及左側後方引擎蓋附近，該機車是否會向右側倒、右側有刮痕及該引擎蓋左側是
否會凹陷？２、依警員陳聖典所證：現場未發現刮地痕，檢察官勘驗筆錄載明：牌號
ＪＤＳ｜四三九號後輪左上方車身蓋有橫線新擦痕，及紀義雄於警訊中所供：機車損
壞前擋風玻璃破掉、左後照鏡破掉、左車身刮痕、前手控車頭損壞，機車行駛中，若
遭左方駛來之汽車直角撞上，是否會造成前開現象？﹂等事項，認﹁本案依二車接觸
輕微，貴院所詢一、二項情形皆有可能存在﹂，中央警察大學鑑定書亦認﹁本案中機
車遭擦撞的位置為機車左側後方引擎蓋附近，若此一位置遭受撞擊，因距離機車的質
心較遠，故遭撞擊後僅後輪因被撞而得到向右的側向加速度，使得機車的後輪向右移
動，此時機車的重心因為慣性的緣故則會落在機車的左側，故此，機車不但不會向右
傾倒反而會向左傾倒。機車左後照的毀損及左側車身的刮痕，正足以說明此一現象。
至於機車左側引擎蓋是否會凹陷？則取決於該引擎蓋之材質。金屬材質之引擎蓋遭撞
擊後通常都會凹陷，烤漆部分則會留下刮擦痕跡，但如果材質是塑鋼的話，除了刮痕
或裂痕外，通常都不會有凹陷的痕跡﹂，足證上訴人所陳：當汽車直角撞及行駛中之
機車後輪左上方車身蓋時，因該車身蓋係塑膠製品，必會造成車身蓋之凹陷甚至破裂
，並因重心不穩及物理方向立即向右側傾倒並接觸地面，使後輪右側車身蓋產生擦痕
云云，並無憑據各等情。對於上訴人辯稱案發當時駕車搭載其妻上班，未行經現場，
所舉證人楊來好亦附合其詞，另為上開所稱本案機車遭汽車直角撞擊左側時應右倒、
車身蓋凹陷破裂之主張，認為均無可採，及證人鄭建訓之證供可為採信之理由，俱詳
述其取捨證據之心證理由，其推理論斷衡諸經驗法則、論理法則、證據法則等皆無違
背。且查：(一)汽車駕駛人應注意車前狀況，並隨時採取必要之安全措施，道路交通安
全規則第九十四條第三項定有明文，本件案發當時，上訴人與被害人間縱有廂型車阻
隔，自應注意依規定行車，原判決以當時路況無障礙物且視距良好，上訴人冒然前行
而肇事，仍認定其有上述之違失，於法並無不合。(二)卷內道路交通事故調查報告表記
載被害人紀勝隆於八十一年四月取得駕駛執照及其號碼，上訴意旨所稱被害人係無照
駕駛，與卷內證據資料不符，自無可採。(三)上訴人之原審辯護狀已陳稱：當汽車直角
撞及行駛中之機車後輪左上方車身蓋時，因該車身蓋係塑膠製品，必會造成車身蓋之
凹陷甚至破裂等語，對被害人之機車車身蓋係塑膠製品未為爭執，且二車碰撞究竟會
造成何情形之損壞，常因撞擊角度、力道大小、物體材質等諸多因素而有異，不一而
足，參諸台灣省車輛行車事故覆議鑑定委員會上開覆函，亦可明瞭，原判決既認定本
案二車確曾碰撞，其未審認機車車身蓋之材質，難認影響於事實認定及判決結果；且
原判決僅認定上訴人所駕駛汽車之左前角保險桿碰撞紀勝隆所騎乘重機車左側後方引
擎蓋附近等情，上訴人主張係二車直角碰撞，尚嫌無據，原判決不予採取，並無違誤
可言。(四)檢察官勘驗結果，發現機車後輪左上方車身蓋有橫線新擦痕，經比對與上訴
人之小客車保險桿左前角擦痕高度相符，並未認定機車後輪左上方車身蓋僅有一條擦
痕，上訴意旨以機車左側僅有一條寬約○．二公分之細長擦痕，指摘原判決採證認事
違誤，與卷內機車照片所示及檢察官勘驗筆錄之記載不符，亦無足取。上訴意旨係對
原審已調查明確並於判決內論駁或說明之事項，徒憑己見重為事實之爭辯，或任意指
摘，自與法律規定得為第三審上訴理由之違法情形不相適合。綜上說明，應認本件上
訴違背法律上之程式，予以駁回。
據上論結，應依刑事訴訟法第三百九十五條前段，判決如主文。
中　　　華　　　民　　　國　　九十三　　年　　　八　　　月　　　五　　　日
                              最高法院刑事第十庭
                                  審判長法官  呂　潮　澤
                                        法官  吳　昆　仁
                                        法官  孫　增　同
                                        法官  吳　昭　瑩
                                        法官  魏  新  和
      右正本證明與原本無異
                                              書  記  官
中　　　華　　　民　　　國　　九十三　　年　　　八　　　月　　　十　　　日
                                                                        Ｌ
